最高法院刑事判決　　　　　　　　　　　　　　　八十六年度台上字第二九七五號
　　上訴人　甲○○
右上訴人因重利案件，不服台灣高等法院中華民國八十五年六月十一日第二審判決（
八十五年度上訴字第九一八號，起訴案號：台灣板橋地方法院檢察署八十四年度偵字
第九二一七號），提起上訴，本院判決如左：
    主  文
原判決撤銷，發回台灣高等法院。
    理  由
本件原判決認定上訴人甲○○自民國八十四年二月間起，夥同王建男、俞其昌（以上
二人均經判處罪刑確定）在台北縣板橋市○○街三十號經營地下錢莊，以廣告紙黏貼
出借款項及聯絡電話（0000000號）於機車之廣告方式，使需款孔急之廖美珠
、葉健榮、張永東、王金寬等多人分別簽訂借款規則，並提供機車行車執照、身分證
質押，簽發本票、支票擔保之方式，至該處借款，取款時先扣取十天為一期之利息十
分，即借款新台幣（下同）壹萬元，十天利息一千元，如借三期則先扣三千元，以此
方法取得與原本顯不相當之重利。計廖美珠曾以豐田汽車質押借款共借五十萬元，每
個月還利息十五萬元，嗣無法償還，質押汽車被處分賣掉三十九萬元，王建男等稱尚
欠五十二萬元。葉健榮於八十四年二月間以身分證及簽發二十萬元之本票及借據先後
質押借款十萬元，每期十天還利息一萬元。張永東於八十四年三月底因結婚急需用錢
曾借款二萬元，八十四年四月二十七日再借三萬元，除以上開方式預扣利息外，至八
十四年五月二十六日再繳利息八千元，因本金均未償還，本金及利息累計欠八萬元。
王建男等三人再命其簽發十六萬元之支票，如無法償還該本金，則取償十六萬元之本
票。王金寬於八十四年三月中旬借款一萬五千元，以每期十天還利息一千五百元，已
償還利息七千五百元，並簽發三萬元之本票及扣身分證、機車行照，如無法償還本金
將追償三萬元之本票等，以此方法取得與原本顯不相當之重利，資以維生，以此為常
業。嗣於八十四年五月二十五日經警循線查獲，並扣得王建男所有經營地下錢莊用之
傳真機、遙控答錄機各一台、錄音帶一捲、張永東等人之借款帳單八張及客戶資料二
張（詳如原判決附表所載）等情。因而撤銷第一審諭知上訴人無罪部分之判決，改判
論上訴人以共同以重利為常業罪刑，固非無見。惟查：(一)科刑之判決書，須將認定之
犯罪事實詳記於事實欄，然後於理由內逐一說明其憑以認定之證據，以使事實與理由
兩相一致，方為合法，倘事實欄已有及，而理由內未加說明，是為理由不備，理由
內已加說明，而事實欄無此記載，則理由失其依據，均足以構成撤銷之原因。原判決
於事實欄記載上訴人「以此方法取得與原本顯不相當之重利，資以維生，以此為常業
」（見原判決第二頁正面第一、二行）等情。並據以論處上訴人常業重利罪刑，但並
未於理由欄內明其憑以認定上訴人係以重利維生，以之為常業之證據及其認定之心
證理由，非無判決理由不備之可議。(二)有罪之判決書，對於被告有利之證據不採納者
，應說明其理由，為刑事訴訟法第三百十條第二款所明定，故有罪判決書對於被告有
利之證據，如不加以採納，必須說明其不予採納之理由，否則即難謂非判決不備理由
之違法。第一審共同被告俞其昌於八十四年五月二十五日警訊中，經警訊以：「你與
王建男、甲○○等人，於何時開始經營地下錢莊﹖」答稱：「……而甲○○是五月十
二日才來王建男處借住的，沒有幫王建男工作」等語（見偵查卷第五頁正面）。原審
對於上開俞其昌有利於上訴人之供述不予採納，卻未於判決理由內說明其摒棄不採之
理由，尚難謂無判決理由不備之違法。(三)證人廖美珠於警訊中供稱：「八十三年七月
份，因我缺錢用，經朋友帶我至右述地下錢莊（板橋市○○街三十號），由我與王建
男、俞其昌、甲○○等人訂立借款規則，……於八十三年七月份我先持身分證向他們
借了二十萬元……」等語（見偵查卷第九頁正、背面），又依卷附帳款明細表之記載
，客戶廖美珠之借款期限最後日期為八十三年十二月十八日（見同上卷第十五頁）；
原判決則認定上訴人係自八十四年二月間起，其另案所犯重利案件上訴本院審理期間
，利用廖美珠需款孔急，貸款予廖美珠而收取與原本顯不相當之重利，其所認定之事
實與上開卷存證據資料不盡相符，猶非無判決理由矛盾之違誤。上訴意旨雖未指摘及
此，然此為本院得依職權調查之事項，應認原判決有發回更審之原因。
據上論結，應依刑事訴訟法第三百九十七條、第四百零一條，判決如主文。
中      華      民      國    八十六    年      五      月    二十二    日
                              最高法院刑事第五庭
                                  審判長法官  陳  錫  奎
                                        法官  洪  清  江
                                        法官  李  璋  鵬
                                        法官  吳  昆  仁
                                        法官  李  彥  文
      右正本證明與原本無異
                                              書  記  官
中      華      民      國    八十六    年      五      月    二十八    日
